臺灣高等法院刑事判決　　　　　　　　　　　　　九十三年度上訴字第一七九號
　　上　訴　人　臺灣士林地方法院檢察署檢察官
　　上　訴　人
　　即　被　告　乙○○
　　　　　　　　　　　　現應.
右上訴人因偽造文書等案件，不服臺灣士林地方法院九十二年度訴字第六二四號，中
華民國九十三年三月十七日第一審判決（起訴案號：臺灣士林地方法院檢察署九十一
年度偵緝字第四七三九號、九十一年度偵字第一一七八二號）提起上訴，本院判決如
左：
    主  文
上訴駁回。
    事  實
一、乙○○於民國（下同）八十六年三月十五日起，自任會首，召集民間互助會一組
    ，每會新台幣（下同）二萬元，採內標制（即活會會員每期以二萬元扣除競標標
    金後繳納會款，死會會員則每期繳納二萬元），底標二千四百元，每月十五日在
    台北市○○○路○段十三號新光產物保險股份有限公司內開標，會期自八十六年
    三月十五日起至八十九年六月十五日止，會員連會首計四十會。詎乙○○因受他
    人欠款拖累及投資生意虧空，週轉不靈，竟意圖為自己不法之所有，並基於概括
    之犯意，連續於附表一所示之日期，在前開互助會開標地點，利用會員間甚少聯
    繫及僅有少數會員到場競標或無人參與競標之情形，分別冒用附表一所示活會會
    員名義，以附表一所示之金額，偽填競標利息七千元及被冒標人署押於空白標單
    上，依民間互助會之習慣，用以表示登載名義人欲以所載金額標取該互助會用意
    之證明，並於開標時持以行使參與競標而標得會款後，向互助會當次活會會員詐
    稱係被冒標人得標（向被冒標人丙○○〔嗣改名為李芷鈴〕、戊○○、甲○○、
    丁○○、李紳、己○○收取會款時則另詐稱係其他會員得標），使各該期之活會
    會員陷於錯誤，誤以為係附表一所示之被冒標人得標，而分別將扣除會息後之會
    款交付予乙○○，共計詐得會款二百十三萬二千元（起訴事實誤算為一百八十九
    萬二千元，檢察官實行公訴時已更正），足生損害於附表一各編號所示之被冒標
    人及其他活會會員，迨八十九年一月間，乙○○因已無法週轉，乃宣告停標（即
    倒會），並與會員協議和解，惟仍無力償還且避不見面，嗣經丙○○、丁○○、
    甲○○、戊○○、己○○、庚○○等會員互為聯絡後，始查知上情。又乙○○於
    八十七年八月五日參加辛○○在臺北市○○路○段二十號八樓安泰人壽保險公司
    召集之民間互助會一組，會期自八十七年八月五日起至九十年一月五日止，採內
    標制，每會三萬元，底標三千六百元，最高標九千元，每月五日在上開安泰人壽
    保險公司開標，會員連會首計三十會。詎乙○○因債務需款週轉，明知其並未經
    該互助會吳翠敏、陳薏茹同意標取會款，竟與會首辛○○（另案判決）共同基於
    偽造文書及詐欺之概括犯意（乙○○係基於同前之偽造文書及詐欺之概括犯意）
    ，於附表二所載之時間，由乙○○分別冒用吳翠敏、陳薏茹之名義，並由辛○○
    代於標單上分別填載吳翠敏、陳薏茹之姓名及標金九千元，依民間互助會之習慣
    ，用以表示登載名義人欲以所載金額標取該互助會用意之證明，於開標時持以行
    使競標，並由辛○○宣布得標後，向各互助會員收取款項，使各活會會員陷於錯
    誤，分別將扣除會息後之會款交付予辛○○轉交乙○○取得，共計詐得會款八十
    四萬元，足以生損害於吳翠敏、陳薏茹及其他活會會員。嗣因吳翠敏、陳薏茹認
    該互助會標金過高且屢標不中，始獲上情，並對辛○○提出告訴，辛○○乃對乙○○提出告訴。
二、案經被害人丙○○、丁○○、甲○○、戊○○、己○○、庚○○訴請臺灣士林地
    方法院檢察署檢察官發交臺北縣政府警察局止汐止分局偵查後聲請簡易判決處刑
    及辛○○訴請臺北縣政府警察局止汐止分局移由臺灣士林地方法院檢察署請求併
    案審理，原審法院簡易庭認為不宜，移由原審法院刑事庭改依通常程序審理。
    理  由
壹、關於被告利用自任會首，冒標附表一民間互助會部分：
(一)右開事實，業據被告乙○○於原審審理時坦承不諱（見原審九十三年三月三日審
    判筆錄第二七頁至三十頁），並經被害人即證人丙○○（改名李芷鈴）證稱：伊
    參加被告召集之前開互助會，會單編號二十五號，會單將姓名誤載為「張」美芳
    ，在八十九年初互助會即將結束時，被告表示互助會無法繼續，經同仁清查，發
    現還有十幾位沒有標到，才知道被告有冒標的行為，但會單上只剩六個活會，伊
    未到場參與投標，卷附伊之會單是依被告開標當天告知伊標會之金額記錄，被告
    曾表示要向伊借標，但伊不同意，經由戊○○之會單比較，伊的會在八十六年十
    二月以七千元遭冒標。事後開三次協調會，會員彼此提出來的會單都不一樣，會
    單上有些人已經被標走了，協調時，被告有確認過債務明細，表示要按月償還，
    但其等協調沒成功被告即跑掉等語（台灣士林地方法院檢察署九十一年度偵緝字
    第五二號卷﹝以下稱偵緝卷﹞第三七至三九頁、第五一頁，原審九十三年二月十
    八日審判筆錄第二頁至第八頁），被害人即證人戊○○證稱：伊參加被告召集之
    前開互助會，有四會即編號三十號（高秋圓）、三十一號（林美玲）、三十七號
    （戊○○）、三十九號（王秀如），伊至停標時是二個死會（編號三十七號、三
    十九號），二個活會（編號三十號、三十一號），伊未到場參加投標，二個死會
    均是請被告幫伊標，卷附伊的會單是每次被告通知伊，何人標到會款所寫上，因
    為伊要交會款給被告。迨八十九年一月始知被告冒標，因會員都是單向聯絡，不
    知何時被冒標，伊核對甲○○、丙○○、丁○○、己○○之會單，發現編號三十
    一號（林美玲）是在八十七年一月被冒標，冒標標金七千元，編號三十號（高秋
    圓）是在八十七年六月被冒標，標金也是七千元，被告沒有向伊借標過，之後協
    調會被告有確認過債務明細及卷內附件清償資料等語（偵緝卷第七四頁，原審九
    十三年二月十八日審判筆錄第三二頁至第三七頁），被害人即證人甲○○證稱：
    伊參加被告召集之前開互助會，會單編號是四號，未曾去現場投標，都是被告打
    電話告訴伊何人得標，然後把錢匯過去，被告從沒有向伊借標，八十九年一月會
    倒了，與被告協議，八十九年度發查字第八七四號案卷第七、八、九、十、十二
    、十三頁之資料是互助會的概括表，是依據被告陳述由伊製作，伊是在八十七年
    十月被冒標，冒標的金額是七千元，但那時被告告訴伊是李紳得標等語（偵緝卷
    第七三頁，原審九十三年二月十八日審判筆錄第十五頁至第二五頁），被害人即
    證人丁○○證稱：伊參加被告召集之前開互助會，會單編號二四號，伊提出卷附
    之互助會單金額是依電話上被告所告知之金額填寫，伊從來沒有去投標過，八十
    九年一月份被告告訴伊，說要倒會，伊與其他會員核對，才知伊是八十八年四月
    十五日被標走，標金是七千元，伊從未同意以伊名義標會，事後被告有承認冒標
    ，伊與被告和解五十八萬元，故伊未去參加協調會，但和解以後，被告大概給伊
    二萬多元等語（原審九十三年二月十八日審判筆錄第九頁至第十三頁），被害人
    即證人己○○證稱：伊參加被告召集之前開互助會，會單編號十五號，伊曾去參
    加投標，但沒有標到，投標時要寫自己的名字及標金金額，伊投標當時被告的手
    上都拿有其他會員的標單，卷附伊會單上之記載是被告跟伊收會錢時，伊跟據被
    告所講而作之紀錄，伊是在開偵查庭時，其他會員表示伊是死會始知道被冒標，
    伊沒同意借被告標，經核對丙○○、戊○○、丁○○之會單，伊是在八十八年九
    月被以標金七千元冒標，後來被告有承認冒標並開四張本票給伊，金額共計五十
    一萬五千元，但被告都還沒還錢等語（偵緝卷第六六頁、原審九十三年二月十八
    日審判筆錄第三八頁至第四０頁），證人李紳證稱：伊參加被告召集之前開互助
    會，會單編號二十七號，會單將姓名誤載為李「森」，之前有去參加過投標，參
    與投標者將標單放進去，被告就抽出來唱名，標單要寫名字、金額，被告曾經要
    借伊的名字標會，但伊不同意，依庚○○、丁○○、己○○的會單，伊的會在八
    十八年八月十五日以七千元被標走，之後去協調，是因為停會希望被告能償還債
    務才去等語（原審九十三年二月十八日審判筆錄第二頁至第五頁），復有附件一
    互助會會員提供之丙○○、戊○○、甲○○、丁○○、己○○之互助會單影本附
    卷可稽（偵緝卷第五六頁至第六０頁）、被告與丁○○之和解書及本票影本（九
    十年度偵字第四五００號卷第十四頁至第二十三頁）暨協議書影本等在卷為憑。
(二)證人顏呈輝固證稱：伊不清楚是否遭冒標，但依丁○○及丙○○之會單是在八十
    八年十二月分以五千元被冒標等語，惟被告堅稱：伊冒標時有把人名寫出來，金
　  額大部分是七千元，是因為大家都要標，所以就以高標七千元來標。伊在新光時
    沒有標姜義烘、葉彩玲、己○○、陳薏茹、李紳、顏呈輝的會，但在外面時，伊
    就說伊有標等語（原審九十三年二月二十五日審判筆錄第十三頁），且被害人即
    證人戊○○證稱：伊參加被告之互助會共四會，互助會單編號三十號（高秋圓）
    、三十一號（林美玲）、三十七號（戊○○）、三十九號（王秀如），停標時是
    二個死會（編號三十七號、三十九號），二個活會（編號三十號、三十一號），
    第一個死會是編號三十七號在八十八年二月十五日以七千元標取，第二個死會是
    編號三十九號，是在八十八年十二月十五日以七千元標取等語（原審九十三年二
    月十八日審判筆錄第三三頁），足見被告恐冒標之事被發覺，始對在新光產物保
    險公司之會員與非屬新光保險公司之會員為不同得標人之陳述，而依證人戊○○
    證稱：八十八年十二月十五日互助會是由伊標取等語觀之，證人顏呈輝證稱：依
    其他會員之會單記載，伊係於八十八年十二月十五日遭冒標乙節，即難認與事實
    相符，此外，尚無證據證明被告有於八十八年十二月十五日冒標顏呈輝互助會之
    事實，自難據為不利於被告之認定。
(三)證人葉彩玲雖證稱：伊參加前開互助會二會，其中一會本來要標，但被告表示另
    外有一個會員也要標，乃由伊與與互外一個會員合標，另外一個活會則被冒標等
    語（原審九十三年二月十八日審判筆錄第二十頁至第二十六頁），惟經核對證人
    己○○、戊○○、丙○○之會單，證人葉彩玲除在八十八年十一月以五千元標取
    一會外，另一會均尚空白，未有標會之記載，足見證人葉彩玲所供尚有一會遭被
    告冒標云云，與事實不符，自不足取。
(四)證人庚○○固證稱：伊係編號三所載以陳薏茹名義參加互助會，核對戊○○及甲○○之標單，伊係在八十七年六月十五日被冒標云云（原審九十三年二月二十五
    日審判筆錄），惟八十七年六月十五日是日，係戊○○以高秋圓名義（編號三十
    號）參加之互助會被冒標，有如前述，且卷附之丙○○、丁○○、己○○及庚○○提出之互助會單登載該次係戊○○（以高秋圓名義）被冒標，庚○○以陳薏茹
    名義之會仍係活會，參以證人庚○○另供稱伊於八十九年一月去投標有標到，但
    是停會未拿到錢等語（原審九十三年二月二十五日審判筆錄第六頁、第七頁），
    足認證人庚○○亦未遭冒標。
貳、關於被告未經吳翠敏、陳薏茹同意，冒標附表二之互助會部分：
(一)右開事實，業據被告供承：伊於八十八年間因財務發生問題，乃得會首辛○○同
    意，未經吳翠敏、陳薏茹授權，冒標其等二人之互助會，標會時伊有在場，但沒
    寫標單，標單是會首辛○○寫的，之後吳翠敏交活會的錢，利息錢由伊支付。至
    伊寫給辛○○之承諾書不是冒標後馬上寫的，是之後才寫的，內容是辛○○寫好
    由伊簽名，辛○○寫冒標日期是八十八年十二月、八十九年一月是不對的，冒標
    之時間應該是寫承諾書之前約半年，伊因這樣對辛○○有虧欠，且辛○○也怕被
    伊連累，伊才寫承諾書等語在卷（原審九十三年二月二十五日審判筆錄第十三頁
    、九十三年三月三日審判筆錄第十六頁、第二十五頁、第二十七頁、第三十頁）
    。
(二)證人吳翠敏證稱：伊有參加辛○○於八十七年八月五日所起之互助會，伊看其他
    人之會單，辛○○冒標我的會有二個不同日期，分別是八十八年八月及八十八年
    五月，辛○○說是被告以伊的名義冒標伊不知道是真是假，但伊未曾委託別人幫
    伊標會，如果是被告冒標伊的會，辛○○也應該把標得之會款給伊，況且伊也有
    繼續繳活會的會款，且大部分是用匯款方式繳交，故伊質疑辛○○之說法，承諾
    書是八十九年簽的，伊的會是八十八年被冒標等語（原審九十三年二月二十五日
    審判筆錄第十頁至第十三頁）。
(三)證人陳薏茹亦證稱：伊有參加辛○○於八十七年八月所籌組之互助會，會員編號
    第二十二號，一直都是活會，因吳翠敏發現標金太高，就說要標，伊當時認為才
    剛開始的會，標會很可惜，就把機會讓給吳翠敏去標，但都沒標到。會錢都是被
    告來拿或是伊直接匯錢到辛○○的帳戶。伊質疑每次要標會，辛○○都說標好了
    ，且如果伊是死會，辛○○怎麼沒有跟伊講被告標伊的會。被告從未跟伊說，要
    借伊的名義標會，事情爆發後有寫承諾書，辛○○有帶被告來找伊及吳翠敏，有
    拿標單及計算書給伊，但伊都對不起來，因為每次伊打電話問辛○○時，她都沒
    有講伊是死會，伊還問是何人得標這個問題，辛○○應該要提醒伊，伊是死會，
    所以想辛○○應該有默許被告冒標伊與吳翠敏的會，伊係自他人之會單知道伊於
    八十八年五月遭冒標，吳翠敏則係於八十八年八月遭冒標，標金均是九千元等語
    （原審九十三年三月三日審錄第十七頁到第二十頁）。
(四)證人辛○○固證稱：伊不知被告未經吳翠敏、陳薏茹同意冒標互助會，且亦未同
    意被告冒標云云，惟被告堅稱辛○○知情並同意伊以會員吳翠敏、陳薏茹名義冒
    標等語，且被冒標之吳翠敏與陳薏茹嗣係繼續繳納活會之會款，利息部分則由被
    告繳納，有如前述，衡情證人辛○○如不知被告冒標吳翠敏及陳薏茹之會款，何
    以未將標得之會款交付吳翠敏、陳薏茹，且容由吳翠敏及陳薏茹繳納活會而非死
    會之會款。至證人辛○○固提出被告簽名於其上之承諾書二紙及代收字據二紙，
    承諾書二紙內容記載被告承諾前受吳翠敏、陳薏茹委託標得之會款，願意分期償
    還，代收字據二紙內容記載被告分別於八十九年一月十五日及八十八年十二月十
    二日代收陳薏茹、吳翠敏之會款等語，惟被告辯稱：伊寫給辛○○之承諾書不是
    冒標後馬上寫的，是之後才寫的，內容是辛○○寫好由伊簽名，辛○○寫冒標日
    期是八十八年十二月、八十九年一月是不對的，冒標之時間應該是寫承諾書之前
    約半年，伊因這樣對辛○○有虧欠，且辛○○也怕被伊連累，伊才寫承諾書等語
    ，且證人辛○○警詢問時供稱：「（被告）於八十八年十二月份開始未付會款」
    等語，衡情當無於八十八年十二月十二日及八十九年一月十五日將「陳薏茹」、
    「吳翠敏」標得之會款交付被告之理，況卷附被告於八十八年十二月十二日代收
    之收據，記載代收之日期為八十八年十二月十二日，但被告簽名之日期卻為八十
    九年十二月十二日，再者，證人辛○○所提出前開承諾書與代收字據上之金額並
    不一致，足見被告所辯前開承諾書及代收字據，係應辛○○要求，為脫免辛○○
    罪責而簽名等語，即非無據，證人辛○○前開證詞，無非意在飾卸己責，自不足
    採。
(五)此外，復有互助會單（九十一年度一一七八二號卷第四十一頁）、承諾書二紙（
    九十一年度一一七八二號卷第二十九頁、第三十一頁）附卷可參，足認被告與辛○○基於共同之犯意聯絡，冒標前開互助會之犯行，亦至為明灼。
參、綜上所述，本件事證明確，被告上開犯行堪以認定。
肆、按在空白紙張上記載會員投標之金額及投標人署押姓名，雖未記載「標單」二字
    ，但依民間互助會之習慣，該紙張上之記載，係用以表示登載名義人擬以所載金
    額標取該互助會用意之證明，依刑法第二百二十條第一項規定，應以私文書論。
    是以被告先後偽造附表一、二名義之標單，持以參與競標，並於得標後向活會會
    員詐取會款之行為，核係犯刑法第二百十六條行使同法第二百二十條第一項、第
    二百十條之偽造準私文書罪及同法第三百三十九條第一項之詐欺取財罪。被告就
    附表二之犯行與辛○○有犯意聯絡，行為分擔，為共同正犯。被告偽造附表一、
    二署押之行為，為偽造標單之部分行為，偽造標單後復持以行使，偽造之低度行
    為，為行使之高度行為所吸收，均不另論罪。被告以一詐欺行為向多數之活會會
    員及被冒標者詐取會款，係以一行為觸犯數罪名，為同種想像競合犯應依刑法第
    五十五條之規定，從一重處斷。被告先後多次詐欺、行使偽造準私文書之犯行，
    均時間緊接，所犯均係構成要件相同之罪名，顯係基於概括犯意反覆為之，應分
    別依刑法第五十六條連續犯規定論以一罪，並均加重其刑。所犯上開二罪間，有
    方法、結果之牽連關係，為牽連犯，應依刑法第五十五條之規定，從一重之連續
    行使偽造準私文書罪處斷。如附表二所示之犯行，雖未據起訴，惟與起訴事實有
    裁判上一罪之關係，已如前述，且經原審到庭實行公訴之檢察官請求併案案理，
    依審判上不可分原則，本院自應併予審理，附此敘明。
伍、原審基於前述理由，因依刑法第二十八條、第五十六條、第二百十六條、第二百
    二十條第一項、第二百十條、第三百三十九條第一項、第五十五條、第二百十九
    條，罰金罰鍰提高標準條例第一條前段各規定，於審酌被告無犯罪前科，素行尚
    佳，因以債養債方式致週轉困難及其犯罪動機、目的、犯罪之手段、詐得之金額
    、對被害人所生之危害非輕暨犯後坦承犯行，態度尚稱良好等一切情狀，量處有
    期徒刑一年四月，並以被告偽造附表一、二被冒用名義人之標單，雖未扣案，但
    不能證明已經滅失，其上偽造被冒用名義人丙○○、林美玲、高秋圓、甲○○、
    丁○○、李紳、己○○、陳薏茹、吳翠敏之簽名各一枚，併應依刑法第二百十九
    條之規定宣告沒收。核其認事用法，俱無違誤，量刑亦甚允洽。被告上訴意旨，
    未具上訴理由，空言指摘原判決不當，公訴人上訴意旨，指摘原判決量刑過輕，
    均為無理由，胥予駁回。
陸、被告經合法傳喚，無正當理由不到庭，爰不待其陳述，逕行判決。
據上論斷，應依刑事訴訟法第三百六十八條、第三百七十一條，判決如主文。
本案經檢察官吳國南到庭執行職務。
中　　　華　　　民　　　國　　九十三　　年　　　八　　　月　　二十六　　日
                              臺灣高等法院刑事第六庭
                                  審判長法  官  陳　春　秋
                                        法  官  王　麗　莉
                                        法  官  高　明　哲
右正本證明與原本無異。
如不服本判決，應於收受送達後十日內向本院提出上訴書狀，其未敘述上訴之理由者
並得於提起上訴後十日內向本院補提理由書（均須按他造當事人之人數附繕本）。
                                        書記官  李  垂  福
中　　　華　　　民　　　國　　九十三　　年　　　八　　　月　　二十七　　日
附錄：本案論罪科刑法條全文
中華民國刑法第二百十六條：
行使第二百十條至第二百十五條之文書者，依偽造、變造文書或登載不實事項或使登
載不實事項之規定處斷。
中華民國刑法第二百二十條第一項：
在紙上或物品上之文字、符號、圖畫、照像，依習慣或特約，足以為表示其用意之證
明者，關於本章及本章以外各罪，以文書論。
中華民國刑法第二百十條：
偽造、變造私文書、足以生損害於公眾或他人者，處五年以下有期徒刑。
中華民國刑法第三百三十九條第一項：
意圖為自己或第三人不法之所有，以詐術使人將本人或第三人之物交付者，處五年以
下有期徒刑、拘役或科或併科一千元以下罰金。
